【裁判字號】    97,消債更,1374
【裁判日期】    981210
【裁判案由】    更生事件
【裁判全文】
臺灣臺南地方法院民事裁定          97年度消債更字第1374號
聲  請  人
即  債務人  甲○○
上列當事人因消費者債務清理事件聲更生，本院裁定如下：
    主    文
聲請人甲○○自中華民國九十八年十二月十日下午四時起開始更
生程序，並命司法事務官進行本件更生程序。
    理    由
一、按本條例所稱消費者，指五年內未從事營業活動或從事小規
    模營業活動之自然人。前項小規模營業指營業額平均每月新
    臺幣二十萬元以下者。債務人不能清償債務或有不能清償之
    虞者，得依本條例所定更生或清算程序，清理其債務。債務
    人無擔保或無優先權之債務總額未逾新臺幣一千二百萬元者
    ，於法院裁定開始清算程序或宣告破產前，得向法院聲請更
    生。債務人對於金融機構因消費借貸、自用住宅借款、信用
    卡或現金卡契約而負債務，在聲請更生或清算前，應提出債
    權人清冊，以書面向最大債權金融機構請求協商債務清償方
    案，並表明共同協商之意旨。協商成立者，應以書面作成債
    務清償方案，由當事人簽名、蓋章或按指印；協商不成立時
    ，應付與債務人證明書。消費者債務清理條例第2條第1項、
    第2項、第3條、第42條第1項及第151條第1項、第4項分別定
    有明文。次按法院開始更生程序之裁定，應載明其年、月、
    日、時，並即時發生效力，同條例第45條第1項亦有明文規
    定。
二、本件聲請意旨略以：聲請人即債務人甲○○有不能清償債務
    之情事，前已提出債權人清冊，以書面向最大債權金融機構
    花旗（臺灣）商業銀行（下稱花旗銀行）請求共同協商債務
    清償方案，惟因聲請人另有債務已外賣給資產公司，未能納
    入前置協商範圍，是聲請人之實際債務總額約為新臺幣（下
    同）390多萬元，況聲請人之薪資現正遭法院扣押中，剩餘
    薪資扣除生活開銷後，實無力繳交花旗銀行提出之清償方案
    ，以致協商不成立。又聲請人嗣後已清償花旗銀行所有債務
    ，並於98年5月20日向最大債權銀行荷蘭銀行重新申請協商
    程序，然荷蘭銀行竟以不符協商申請資格退件，債務人並依
    荷蘭銀行建議，與各家債權銀行分別提出個別協商請求，然
    荷蘭銀行及其他聲請強制執行扣薪之銀行卻不同意讓債務人
    分期還款，亦不同意停止計算利息，是依債務人每月收入根
    本無法清償支付高額之利息，爰依法聲請更生等語。
三、經查：
  (一)聲請人於消費者債務清理條例施行後，曾以書面向最大債權
    金融機構花旗銀行請求協商，於前置協商程序中，債權人花
    旗銀行提出「期數150期，利率0%，月付金6,083元」之方案
    ，然聲請人稱每月薪資已遭扣薪，尚有非金融機構之債務並
    需負擔勞工紓困貸款約3,500元，經協商後聲請人之月付金
    已逾聲請人之還款能力，而無法負擔上開協商方案，故無法
    接受花旗銀行提出之還款方案，因此花旗銀行以「無法負擔
    任何還款條件」為由，於民國97年6月17日出具前置協商不
    成立通知書予聲請人，有聲請人提出之更生聲請狀、前置協
    商不成立通知書及本院電話紀錄等附卷可參。
  (二)聲請人現任職於秋雨印刷股份有限公司，其96年度之總收入
    為380,063元，97年度1月至11月之總收入為332,381元（包
    括所有獎金、津貼、加給、加班費之金額），此有96年度稅
    務電子閘門財產所得調件明細表，有聲請人提出之薪資轉帳
    帳戶存摺影本及秋雨印刷股份有限公司97年11月25日民事陳
    報狀附卷足參，則其96年之平均月收入為31,672元，97年之
    平均月收入30,216元，堪可認定。另參酌內政部所公告97年
    度臺灣省低收入戶最低生活費用每人每月為9,829元【該統
    計係按照政府最近一年平均每人消費支出（包括食品費、衣
    著鞋襪費、房租水電費、家居管理費、醫療保健費、交通通
    訊費、娛樂教育費及雜項支出）百分之六十訂定】。而債務
    人與金融機構之債權人成立協商後，即應本於債權契約，依
    誠實及信用之原則勉力履行之，是以，債務人在履行債務期
    間，須經歷經濟困苦之過程，其生活開銷理當予以節制，除
    應積極開源，努力勤奮工作以增加收入償還債務外，其生活
    更須儉樸，且適當控制其生活費用支出，以達成勉力履行債
    務，以符合公平正義及誠信原則，是認聲請人每月必要生活
    費用（包含食、衣、住、行、強制性保險等），依上開標準
    以每月9,829元計算，始屬合理。
  (三)又聲請人主張因與前妻離婚而獨立扶養兩名子女，查聲請人
    與其前妻育有2名子女，分別為乙○○（77年6月生）、丙○
    瑩（79年12月生），而乙○○於聲請人97年6月協商時已成
    年，且其於96年12月之勞保投保薪資為11,000元，有戶籍謄
    本及勞保局電子閘門查詢在卷可參，是聲請人對已成年之子
    女，已無法定之扶養義務。又未成年子女丙○瑩部分，按父
    母對於未成年之子女，有保護及教養之權利義務。父母對於
    未成年子女之扶養義務，不因結婚經撤銷或離婚而受影響。
    其扶養程度應按受扶養權利者之需要與負扶養義務者之經濟
    能力及身分定之，觀之民法第1084條第2項、第1116條之2、
    第1119條自明。故父母婚姻關係消滅後，未行使親權之父母
    一方，僅其親權之行使暫時停止，其與未成年子女之身分關
    係，不因此而受影響，父、母仍應各依其經濟能力及身分，
    與未成年子女之需要，共同對未成年子女負保護教養之義務
    ，不因父、母之一方之經濟能力足以使受扶養人獲得完全滿
    足之扶養，而解免他方之共同保護教養義務。再丙○瑩現已
    就讀高三，已接近成年，是認其生活支出應以上開臺灣省低
    收入戶最低生活費用每人每月9,829元計算，並由聲請人與
    前妻各負擔二分之一，是以此計算聲請人個人及未成年子女
    1 人（與前妻共同負擔）之每月必要生活費用計14,744元【
    計算式：9829＋（9829÷2）＝14,744】。
  (四)又聲請人之每月薪資於請求前置協商時，部分金融機構債權
    人及台新資產管理股份有限公司（下稱台新資產公司）業已
    向執行法院強制扣薪取償（台北地院96年度執字第6738號、
    本院），倘若聲請人與金融機構債權人成立協商而撤銷強制
    執行，台新資產公司亦不受上開協商之拘束，且台新資產公
    司表示不接受分期清償，可提供優惠方案一次結清方式處理
    債務，有本院電話紀錄及台新資產管理公司函檢附執行命令
    可參，是聲請人每月薪資因法院強制執行扣薪之金額為10,
    667元，有秋雨印刷股份有限公司陳報狀在卷。而聲請人曾
    辦理勞工紓困貸款，每月攤還金額3,467元，有台灣土地銀
    行第五區區域中心函可參，此部分亦屬聲請人之每月支出項
    目。
  (五)綜上所述，以聲請人97年度之平均收入30,216元，扣除聲請
    人每月必要支出14, 744元、勞工紓困貸款3,467元及法院強
    制扣薪後，僅有餘額1,338元可供清償債務【計算式：00000
    －00000－0000─10,667＝1,338】，顯已無法負擔花旗銀行
    原提供之按月繳付6,083元之清償方案。
  (六)又聲請人之最大債權銀行花旗銀行，因本院96年度執字第68
    590號執行事件拍賣花旗銀行之擔保品，分配結果聲請人對
    花旗銀行之債務已全數清償完畢，有花旗銀行陳報狀可參。
    經命聲請人向花旗銀行以外之最大債權銀行荷蘭銀行聲請協
    商，荷蘭銀行以不符申請程序逕予退回，嗣後聲請人並自行
    向各債權人進行個別協商，經聲請人及上海商業儲蓄銀行陳
    報已達成個別協商外，其餘銀行並無達成個別協商方案，有
    花旗銀行陳報狀、荷蘭銀行陳報狀、聲請人陳報狀、上海商
    業儲蓄銀行陳報狀在卷可按，是本件之最大債權銀行荷蘭銀
    行拒不進行協商程序，聲請人與其他各家金融機構、資產管
    理公司等債權人又無從達成個別性協商方案，是認聲請人已
    達不能清償債務程度。
四、綜上所述，聲請人僅係一般消費者，並未從事營業，其已達
    不能清償債務或有不能清償之虞之程度，其中無擔保或無優
    先權之債務在1200萬元以下，聲請人曾向最大債權銀行花旗
    銀行請求協商債務清償方案，惟協商不成立，嗣後最大債權
    人變更為荷蘭銀行，就聲請人之協商申請又不審核逕予退回
    ，而聲請人未經法院裁定開始清算程序或宣告破產，又查無
    消費者債務清理條例第6條第3項、第8條或第46條各款所定
    駁回更生聲請之事由存在，則聲請人聲請更生，應屬有據，
    爰裁定如主文。
中    華    民    國    98    年    12    月    10    日
              民事第一庭    法      官  蔡孟珊
上為正本係照原本作成。
本件不得抗告。
本裁定已於98年12月10日下午4時公告。
中    華    民    國    98    年    12    月    10    日
                            書  記  官  吳幸芳


司法院資訊處製作；財團法人民間司法改革基金會備份。
